【裁判字號】    97,消債抗,65
【裁判日期】    971031
【裁判案由】    更生事件
【裁判全文】
臺灣臺北地方法院民事裁定            97年度消債抗字第65號
抗  告  人  甲○○
代  理  人  謝維仁律師
上列抗告人因消費者債務清理條例更生事件，抗告人對於中華民
國97年8月1日本院97年度消債更字第305號裁定提起抗告，本院
裁定如下：
    主  文
抗告駁回。
抗告程序費用新台幣壹仟元由抗告人負擔。
    理  由
一、「按聲請更生或清算不合程式或不備其他要件者，法院應以
    裁定駁回之，但其情形可以補正者，法院應定期間先命補正
    」；「債務人與金融機構協商成立者，不得聲請更生或清算
    。但因不可歸責於己之事由，致履行顯有重大困難者，不在
    此限」；「本條例施行前，債務人依金融主管機關協調成立
    之中華民國銀行公會會員辦理消費金融案件無擔保債務協商
    機制與金融機構成立之協商，準用前項之規定」，消費者債
    務清理條例（下稱消債條例）第8條、第151條第5項、第6項
    分別定有明文。準此，債務人如於消債條例施行前，已利用
    金融主管機關協調成立之中華民國銀行公會會員辦理消費金
    融案件無擔保債務協商機制，與金融機構成立協商，即須依
    約清償債務，僅於其後發生情事變更，在清償期間收入或收
    益不如預期，致該方案履行困難甚或履行不能，且因不可歸
    責於己之事由所致，始能聲請更生或清算，至如認該協商方
    案履行有其他不適當情形，即應再循協商途徑謀求解決，不
    得逕依消債條例聲請更生，蓋該債務清償方案係經債務人行
    使程序選擇權而與債權人締結之債務清理契約，其即應受該
    契約之拘束，且消債條例更生之規範目的，係在維持債務人
    基本生活之情況下，於債務人之能力範圍內盡力清償債務，
    非謂債務人得任意利用債務清理程序減輕債務，因此，為避
    免債務人針對已成立之協商方案任意毀諾，濫用更生或清算
    之債務清理程序，須債務人於協商成立後因不可歸責於己之
    事由，致其無法履行原定清償方案，始例外得依消債條例聲
    請更生或清算。
二、抗告意旨略以：抗告人係因將個人所有金飾變賣，始能勉強
    依約還款10期，原審以抗告人初期能履約，認事後違約為可
    歸責，顯有不當，原審將房租列入內政部全球資訊網公告之
    97年度台灣省最低生活費新台幣（下同）9829元中，無視目
    前房租行情，顯與社會通念不符，如當事人所繳為房貸，並
    不計入最低生活費，房租與房貸皆為住居之花費，不應有差
    別，又抗告人之配偶並非債務人，自非適用最低生活費，應
    以行政院主計處公布之95年度台北縣每人每月消費支出1 萬
    9001元作為抗告人配偶之生活費，且將每月房租1萬5000 元
    另計為當，是以，抗告人夫妻每月合理支出為4萬3830元（
    計算式：19001+15000+9829=43830），加上協商還款金額1
    萬6093元，合計為5萬9923元，惟抗告人夫妻每月收入僅5萬
    9766元（計算式：18655+41111=59766），已以不足以支付
    合理生活費及協商還款金額，故抗告人係因不可歸責於己之
    事由致履行顯有重大困難，應准予更生，爰提起抗告請求廢
    棄原裁定等語。
三、經查：
  （一）抗告人於消債條例施行前之95年7月25日，業就其積欠
        各金融機構之無擔保債務，利用金融主管機關協調成立
        之中華民國銀行公會會員辦理消費金融案件無擔保債務
        協商機制，與各債權銀行成立協商，約定自95年8月起
        ，分80期，每月以1萬6093元依各債權銀行債權金額比
        例清償債務，惟僅償還10期，自96年6月起毀諾等情，
        有台新國際商業銀行97年7月10日台新債協97法清字第
        40091號函暨所附協議書及無擔保債務還款計畫各乙份
        在卷可稽（見原審卷第33至36頁），堪可認定。
  （二）抗告人主張其毀諾之原因，係因每月收入扣除日常生活
        支出及還款金額後，生活入不敷出，因而自96年6月起
        毀諾云云，惟依抗告人所提出財產收入狀況說明書及財
        政部台灣省北區國稅局95、96年度綜合所得稅各類所得
        資料清單之記載，抗告人於聲請前兩年內（即95年1月
        至96年12月）之收入合計44萬2197元，依此計算抗告人
        於聲請前兩年內平均每月收入為1萬8424元，又抗告人
        自承目前每月收入為1萬8655元（見抗告狀），可見抗
        告人於協商成立當時迄今之每月收入並無明顯驟減之情
        事，雖抗告人主張其每月收入扣除協商還款金額1萬609
        3元後，已不足以負擔其日常生活基本開銷每月1萬3250
        元，然此為抗告人於協商當時即已知悉，抗告人於衡量
        自身經濟狀況後，既仍同意還款計畫，自應考量籌措資
        金來源之規劃，縱其每月收入清償協商還款金額後，已
        不敷支付日常生活基本開銷，亦屬抗告人於協商當時可
        得預見，核與消債條例第151條第5項但書規定「不可歸
        責於己之事由致履行顯有重大困難」之要件不符。
  （三）抗告人雖主張其與配偶每月收入合計為5萬9766元，依
        內政部全球資訊網公告之97年度台灣省最低生活費9829
        元，及行政院主計處公布之95年度台北縣每人每月消費
        支1萬9001元計算，加計房租1萬5000元，抗告人夫妻每
        月合理支出合計4萬3830元，抗告人夫妻每月收入扣除
        合理支出後，已不足以負擔每月協商還款金額云云，惟
        查，消債條例之立法目的，係為使不幸陷入經濟困境之
        人得以清理債務、重建生活，並在清理過程中能保有符
        合人性尊嚴之最低基本生活，而非維持債務人過去慣常
        之寬逸生活，是於評估履行原協商方案是否顯有重大困
        難時，並非由債務人任意主張其基本生活費用之數額，
        否則將造成揮霍無度致難以履行原協商方案者，反而更
        容易進入更生程序之不合理現象，是以，本院認抗告人
        之每月生活費用，依內政部全球資訊網公告之97年度台
        灣省最低生活費為9829元，而抗告人每月收入為1萬865
        5元，扣除協商還款金額1萬6093元後，所餘款項雖未達
        前開最低生活費之數額，然抗告人與其配偶互負扶養義
        務，且家庭生活費用，應由其與配偶各依其經濟能力、
        家事勞動或其他情事分擔之（民法第1116條之1、第100
        3條之1參照），而觀諸抗告人提出其配偶95、96年度綜
        合所得稅各類所得資料清單所示（見原審卷第38、39頁
        ），其配偶於95、96年度收入合計98萬6663元，依此計
        算每月平均收入約4萬1111元，抗告人復自承其配偶目
        前每月收入為4萬1111元（見抗告狀），堪認應可負擔
        抗告人夫妻之每月合理支出，尚難認抗告人有何不能依
        原協商條件繼續履行之情形，況依抗告人所提出財產及
        收入狀況說明書之記載，抗告人於協商成立後至毀諾時
        止之每月必要支出亦無明顯驟增之情事，亦難認其於協
        商成立後，發生不可歸責於己之事由，致無法繼續履行
        債務，縱使抗告人事後有履行不便之情形，應係經由個
        別債權銀行協商程序以求適當履債，而非逕行提起本件
        更生之聲請。
  （四）抗告人另主張其配偶每月尚須支付台灣銀行房屋貸款2
        萬元以上云云，然經本院向台灣銀行查詢之結果，該行
        函覆稱：抗告人之配偶趙中林並非本行之授信戶等語，
        有台灣銀行97年10月6日銀債管乙字第09700367961號函
        乙份附卷可參，是抗告人此部分主張尚乏依據，難以憑
        採。此外，抗告人復未舉證證明其於協商成立後有何經
        濟狀況重大變更，或發生不可歸責於己之事由，致履行
        協商顯有重大困難之情事而毀諾，則其聲請更生自屬無
        據。
四、綜上所述，抗告人於協商成立後，難認有何不可歸責於己之
    事由，致履行顯有重大困難，其聲請更生與前開規定不符，
    自應予駁回，從而，原審裁定駁回抗告人更生之聲請，核無
    違誤，抗告意旨猶執前詞，指摘原裁定不當，求予廢棄另為
    裁定，為無理由，應予駁回。
五、據上論結，本件抗告為無理由，依消費者債務清理條例第15
    條，民事訴訟法第495條之1第1項、第449條第1項、第95條
    、第78條，裁定如主文。
中    華    民    國    97    年    10    月    31    日
              民事第二庭    審判長法官  朱漢寶
                                  法官  陳秀貞
                                  法官  鍾素鳳
上為正本係照原本作成。
本裁定不得抗告。
中    華    民    國    97    年    10    月    31    日
                                書記官  林玗倩


司法院資訊處製作；財團法人民間司法改革基金會備份。
